ACORDAO-COMPLETO-2484071

ACÓRDÃO DE RELAÇÃO

ACÓRDÃO DE RELAÇÃO 1391/2021 ATA 21/2021 - PLENÁRIO

Acórdão 1391/2021-TCU-Plenário
	Considerando que o Acórdão 213/2021-TCU-Plenário (Peça 195) , Min. Aroldo Cedraz, deliberou no sentido de:
"[...] 1.7.1. considerar atendida a determinação contida no item 9.4 do Acórdão 1094/2019-TCU-Plenário, tendo em vista que o art. 153 do Regulamento de Licitações e Contratos da Petrobras já a contempla;
1.7.2. considerar atendida parcialmente as determinações contidas no item 9.3 do Acórdão 1094/2019-TCU-Plenário;
1.7.3. realizar a oitiva da Petrobras Transportes S.A. - Transpetro, para que, no prazo de 15 (quinze) dias, se pronuncie quanto as questões tratadas nesta representação, em especial quanto aos seguintes pontos:
1.7.3.1. motivos que impediram a Gerência de Estimativa de Custos (GEC) de realizar pesquisa de preços junto a mais de dois fornecedores de embarcações (irregularidade semelhante a que foi identificada no PL 7403) , considerando que os valores obtidos embasaram o custo da locação inserto no item '1.3.1 - Equipamentos de Aplicação Direta (embarcações) ' presente no DFPS do Orçamento Estimativo do PL 8594; considerando que a falha procedimental contraria jurisprudência do TCU (Acórdãos 2.170/2007, rel. Ubiratan Aguiar, e 819/2009, rel. Walton Alencar, ambos do Plenário) , além de afrontar aos princípios da economicidade e seleção da proposta mais vantajosa, estabelecidos no caput do art. 31 da Lei 13.303/2016, ensejando, inclusive, a ocorrência de sobrepreço na contratação;
1.7.3.2. considerando que o edital do Pregão Eletrônico 7002476772 (PL 8594) foi lançado em 2/4/2019, esclarecer por que a proposta comercial do fornecedor Marine Boats, utilizada para estimar o custo de locação presente na aba 'embarcações' do Orçamento Estimativo do PL 8594, remonta a data de 6/10/2017, representando um interregno de um ano e meio entre a pesquisa de preços de embarcações e o lançamento do edital, período demasiado longo que propicia a defasagem dos preços pesquisados;
1.7.3.3. esclarecer o cálculo que utilizou o preço de embarcações para estimar o custo da locação de embarcações presente na aba 'embarcações' do Orçamento Estimativo do PL 8594 (peça 191) , bem como encaminhar o normativo da Transpetro e/ou contábil ou documento semelhante em que se baseia o procedimento;
1.7.3.4. considerando que havia duas propostas comerciais de fornecedores de embarcações (Levefort Icoma Ltda. e Marine Boats) , esclarecer por que foram utilizados apenas os valores da proposta do fornecedor Marine Boats para estimar o custo de locação de embarcações presente na aba 'embarcações' do Orçamento Estimativo do PL 8594 (peça 191) ; e
1.7.3.5. esclarecer em qual normativo se baseia a pesquisa de preços de embarcações realizada para estimar o custo de locação de embarcações presente na aba 'embarcações' do Orçamento Estimativo do PL 8594 (peça 191) , encaminhando cópia do referido documento;
[...]
1.7.4. considerando a possibilidade de construção participativa das deliberações deste Tribunal, nos termos do art. 14 da Resolução-TCU 315/2020, bem como o previsto nas Normas de Auditoria (NAT) aprovadas pela Portaria-TCU 280/2010, referente aos comentários dos gestores (no que se aplica a representações e denúncias) :
1.7.4.1. solicitar à Petrobras Transportes S.A. - Transpetro, caso queira, no prazo de 15 (quinze) dias:
1.7.4.1.1. a apresentação de possíveis ações corretivas que poderão ser tomadas para que se evite a recorrência da falta de amplitude de pesquisa de preços de embarcações que embasou o custo do item '1.3.1 - equipamentos de aplicação direta (embarcações) ' no Orçamento Estimativo do PL 8594, considerando que essa falha procedimental enseja sobrepreço no Contrato 4600014481;
1.7.4.1.2. a manifestação quanto aos possíveis impactos de eventual determinação do TCU para que se abstenha de prorrogar o Contrato 4600014481, bem como adote providências com vistas à realização de nova licitação para substituir esse ajuste, na hipótese de serem insuficientes as alternativas apresentadas pelo gestor para corrigir a irregularidade (falta de amplitude na pesquisa de preços de embarcações; [...]".
	Considerando que, Promovida a oitiva quanto às questões levantadas, a Transpetro encaminhou os documentos e/ou esclarecimentos relacionado no item 8 da instrução à Peça 215;
	Considerando que no item 9 da Peça 215, a Secretaria de Controle Externo de Aquisições Logísticas analisou a manifestação da Unidade Jurisdicionada sobre os indícios de irregularidades, conforme os respectivos itens da oitiva e concluiu que:
	a) a respeito do item 1.7.3.1. da oitiva, é possível concluir que a Transpetro não foi diligente na realização da pesquisa de preços de embarcações que embasaram o custo do item "1.3.1 - Equipamentos de Aplicação Direta (embarcações) " do DFPS. Contudo, entende que não se pode afirmar que tenha ocorrido sobrepreço na contratação, considerando que o referido custo representa somente 12,11% do total estimado. Assim, defende ser suficiente dar ciência à Transpetro de que a ausência de justificativa circunstanciada no PL 8594, que culminou com o Contrato 4600014481, acerca da impossibilidade de se obter cotação mínima de três fornecedores de embarcações, e a falta de documentação comprobatória pertinente de que realizou os levantamentos e os estudos que fundamentaram o preço estimado do referido equipamento violam os princípios da publicidade, economicidade e da seleção da proposta mais vantajosa, ambos previstos no caput do art. 31 da Lei 13.303/2016, além de contrariar a jurisprudência do TCU, consubstanciada nos Acórdão 2531/2011-TCU-Plenário, rel. Min. José Jorge; e 1.266/2011-TCU-Plenário, rel. Min. Ubiratan Aguiar;
	b) quanto ao item 1.7.3.2., concluiu que é  razoável o argumento da Transpetro de que o longo período entre a finalização do orçamento estimativo e o lançamento do edital ocorreu por conta de adequações de procedimentos relativos a novas exigências da Lei 13.303/2016. Ademais, entende que não há evidências de que o demasiado trâmite do processo no âmbito da estatal, sem que houvesse, no período, a atualização do orçamento estimativo da contratação, tenha impactado negativamente o resultado final da licitação por estar acaso defasado. Portanto, argumenta que não há elementos que permitam aferir alguma irregularidade quanto a este ponto;
	c) sobre o item 1.7.3.3., registra que, ante os esclarecimentos prestados, em que pese a análise feita a respeito do item 1.7.3.1. da oitiva, no sentido de que a entidade foi pouco diligente para obter cotação de preços adequada para embarcações - base de cálculo do custo mensal referencial do item "1.3.1 - Equipamentos de Aplicação Direta (embarcações) " do DFPS, é possível concluir que não há aparente irregularidade quanto à metodologia utilizada para o cálculo adotado pela Transpetro.
	d) no que se refere ao item 1.7.3.4, assevera que os elementos apresentados não permitem a conclusão de que há um sobrepreço na contratação. Todavia, defende que, tendo em vista que não há evidências de que a estatal tenha feito qualquer análise no sentido de ponderar acerca do preço da embarcação a ser utilizado como base de cálculo, é possível concluir apenas que houve falha procedimental na seleção dos preços que embasaram o custo referencial do item "1.3.1 - Equipamentos de Aplicação Direta (embarcações) " do DFPS da contratação, o que viola os princípios da economicidade e da seleção da proposta mais vantajosa, previstos no caput do art. 31 da Lei 13.303/2016, contrariando ainda jurisprudência do TCU. Assim, defende ser suficiente dar ciência à Transpetro de que adotar valores decorrentes de cotação de preços de único fornecedor de mercado restrito de equipamentos, sem registrar a devida análise no processo licitatório, viola os princípios da economicidade e da seleção da proposta mais vantajosa, insculpidos no caput do art. 31 da Lei 13.303/2016; além de contrariar a jurisprudência do TCU, consubstanciada nos Acórdão 1639/2016-TCU-Plenário, rel. Min. Benjamin Zymler; 8.514/2017-TCU-2ª Câmara, rel. Min. José Mucio; e 1.850/2020-TCU-Plenário, rel. Ministro-Substituto Augusto Sherman;
d) quanto ao item 1.7.3.5., esclarece que as possíveis ações corretivas indicadas pela Transpetro, para que se evite a recorrência da falta de amplitude de pesquisa de preços de embarcações, estão em consonância com os entendimentos já expostos nos exames das suas respostas aos itens 1.7.3.1. e 1.7.3.4. da oitiva. Dessa forma, entende que é possível concluir que as ciências descritas nas análises sejam suficientes para prevenir a ocorrência de situações semelhantes, tendo em vista que não resta evidenciada a existência de sobrepreço na contratação. Propõe, portanto, a realização de ciência com fundamento no exame empreendido na instrução, além de cientificar a Transpetro das irregularidades descritas nas análises das instruções das Peças 166 e 193;
Considerando que, em razão do disposto no caput e § 3º do art. 34 da Lei 13.303/2016, os documentos apresentados referentes ao valor estimado para a contratação (Orçamento Referencial) são sigilosos. Assim, a Selog sugere que deve ser dado tratamento confidencial aos documentos, na forma do § 2º do art. 85 da Lei 13.303/2016, pois revela fórmula utilizada pela GEC da Transpetro, para estimar o valor das pretensas contratações a serem licitadas, caracteriza-se como hipótese de sigilo empresarial, nos termos do art. 22 da Lei 12.527/2011 - Lei de Acesso à Informação (LAI) ;
Considerando que unidade técnica, registra, também, que, em que pese a fórmula utilizada na metodologia da GEC, para se obter o custo de locação de equipamentos, já esteja difundida na internet, e que deve considerar sigilosa a Peças 200 e a que consta na instrução, as quais contêm esclarecimentos sobre a supracitada fórmula, nos termos do art. 8º, § 3º, inc. III, art. 6º, art. 11, inc. III, da Resolução-TCU 294/2018; 
	Considerando que, após a análise do feito, a unidade técnica assinalou o cumprimento das determinações contidas no item 9.3 do Acórdão 1094/2019-TCU-Plenário;
	Os Ministros do Tribunal de Contas da União, reunidos em Sessão do Plenário, ACORDAM, por unanimidade, com fundamento no art. 143, inciso V, alínea a, do Regimento Interno do TCU, aprovado pela Resolução TCU nº 246, de 2011, em assinalar o cumprimento da determinação prolatada pelo item 9.3 do Acórdão 1094/2019-TCU-Plenário, diante dos elementos de convicção até aqui obtidos pelo TCU, e, em sintonia com os pareceres emitidos neste processo, prolatar as providências abaixo fixadas pelo item 1.7 deste Acórdão:
1. Processo TC-Processo 029.146/2017-8 (REPRESENTAÇÃO) 
	1.1. Interessados: ME e Navegação e Logística Ltda. (CNPJ 04.288.618/0001-50) ; Petrobras Transporte S.A. - MME (CNPJ 02.709.449/0001-59) .
	1.2. Órgão/Entidade: Petrobras Transporte S.A. - MME.
	1.3. Relator: Ministro Aroldo Cedraz.
	1.4. Representante do Ministério Público: Procurador Marinus Eduardo De Vries Marsico
	1.5. Unidade Técnica: Secretaria de Controle Externo de Aquisições Logísticas (Selog) .
	1.6. Representação legal: Fabio Wagner (238.451/OAB-SP) e outros, representando Petrobras Transporte S.A. - MME; Naiane Priscila Alexandrino Marques (56.139/OAB-DF) e outros, representando Maciel Logística e Transportes Ltda. - Epp. 
	1.7. Determinações/Recomendações/Orientações: não há.
	1.7.1. dar ciência à Petrobras Transportes S.A. (Transpetro) , com fundamento no art. 9º, inciso I, da Resolução - TCU 315/2020, sobre as seguintes impropriedades/falhas, identificadas no Processo Licitatório 8594 (Pregão Eletrônico 7002476772, que culminou com o Contrato 4600014481) , e no Termo de Aditivo 3/2018 do Contrato 4600013208 (PL 7403) , para que sejam adotadas medidas internas com vistas à prevenção de outras ocorrências semelhantes:
	1.7.1.1. a ausência de justificativa circunstanciada no PL 8594, notadamente acerca da impossibilidade de se obter cotação mínima de três fornecedores de embarcações, e a falta de documentação comprobatória pertinente de que realizou os levantamentos e estudos que fundamentaram o preço estimado do referido equipamento violam o caput do art. 31 da Lei 13.303/2016 (princípios da publicidade, da seleção da proposta mais vantajosa e da economicidade) ; além de contrariar a jurisprudência do TCU, consubstanciada nos Acórdão 2531/2011-TCU-Plenário, rel. Min. José Jorge; e 1.266/2011-TCU-Plenário, rel. Min. Ubiratan Aguiar;
	1.7.1.2. a adoção dos valores decorrentes de cotação de preços de único fornecedor de mercado restrito de equipamentos, sem registrar a devida análise no PL 8594, viola o caput do art. 31 da Lei 13.303/2016 (princípios da seleção da proposta mais vantajosa e da economicidade) ; além de contrariar a jurisprudência do TCU, consubstanciada nos Acórdão 1639/2016-TCU-Plenário, rel. Min. Benjamin Zymler; 8.514/2017-TCU-2ª Câmara, rel. Min. José Mucio; e 1.850/2020-TCU-Plenário, rel. Ministro-Substituto Augusto Sherman;
	1.7.1.3. a prorrogação do Contrato 4600013208, celebrado com a M.E.E. Navegação e Logística Ltda. (CNPJ 04.288.618/0001-50) , por meio do Termo de Aditivo 3/2018, afronta aos preceitos estabelecidos nos seguintes normativos e/ou legislação: item 6.3.4.1, inc. I, alínea 'd', do normativo interno da Transpetro (PE-OTP-00346-B) ; art. 153 do Regulamento de Licitações e Contratos da Petrobras; e caput do art. 31 da Lei 13.303/2016 (princípios da seleção da proposta mais vantajosa e da economicidade) ; e
	1.7.1.4. a ausência de publicação do extrato do Contrato 4600014481, celebrado com a M.P. Navegação Transportes e Turismo Ltda. (CNPJ 14.967.623/0001-42) , no Diário Oficial da União, viola os dispositivos das seguintes legislações: art. 37, caput, da Constituição Federal (princípio da publicidade) ; art. 31, caput (princípio da publicidade) , e art. 51, § 2º, ambos da Lei 13.303/2016;
	7.1.2. informar à Petrobras Transportes S.A. (Transpetro) deste acórdão, destacando que o relatório e o voto que fundamentam a deliberação ora encaminhada podem ser acessados por meio do endereço eletrônico www.tcu.gov.br/acordaos;
	7.1.3. considerar sigilosas as peças 200 e a que consta esta instrução, nos termos do art. 8º, § 3º, inc. III, art. 6º, art. 11, inc. III, da Resolução-TCU 294/2018; e
	7.1.4 arquivar os presentes autos, nos termos art. 169, III, do Regimento Interno deste Tribunal.

Petrobras Transporte S.A. - MME.

ME e Navegação e Logística Ltda. (CNPJ 04.288.618/0001-50); Petrobras Transporte S.A. - MME (CNPJ 02.709.449/0001-59).

AROLDO CEDRAZ

REPRESENTAÇÃO (REPR)

Secretaria de Controle Externo de Aquisições Logísticas (Selog).